【裁判字號】    97,上訴,325
【裁判日期】    970409
【裁判案由】    殺人未遂等
【裁判全文】
臺灣高等法院臺中分院刑事判決         97年度上訴字第325號
上  訴  人
即  被  告  丙○○
                    （現於臺灣臺中看守所羈押中）
指定辯護人  本院公設辯護人己○○
上列上訴人因殺人未遂等案件，不服臺灣彰化地方法院96年度重
訴字第12號中華民國96年12月25日第一審判決（起訴案號：臺灣
彰化地方法院檢察署96年度偵字第4880號），提起上訴，本院判
決如下：
    主  文
上訴駁回。
    事  實
一、緣丁○○○與丙○○係嬸姪關係（丁○○○之夫戊○○係丙○○之叔叔），為三親等之旁系姻親，具有家庭暴力防治法
    第3條第4款所定之家庭成員關係，且2人均共同設籍在彰化
    縣永靖鄉獨鰲村圳腳巷39號之三合院住宅。丙○○前因丁○○○常阻塞其對外通道即心生不滿，於民國96年5月21日晚
    上8時許，自外飲酒返家後（尚未達不能辨識或顯著減低辨
    識行為違法之程度），又查覺上開通行路徑上遭擺放日光燈
    管，認係丁○○○刻意所為，一時怒不可抑，明知漏逸瓦斯
    可能造成在場人吸入中毒或因瓦斯遇火花引發爆炸起火之危
    險，竟萌生漏逸瓦斯致生公共危險及殺害丁○○○之犯意，
    隨手持起置放在該處神明廳外，供祭拜點香用之小桶裝之瓦
    斯桶1桶，開啟瓦斯旋鈕後，令桶內瓦斯衝開膠膜，自背後
    將瓦斯向丁○○○全身噴灑，且漏逸瓦斯於上址三合院前庭
    ，致生公共危險，丙○○復自身上取出其所有之打火機1個
    ，接連點火3至4次欲點燃瓦斯，同時對丁○○○恫嚇稱：「
    叔叔（指戊○○）是自己人不能燒，嬸嬸（指丁○○○）可
    以燒死」等語，惟因當時風勢強勁而幸未點燃，嗣經警於同
    日晚上8時20分許，據報趕赴現場處理，搶下丙○○手持之
    瓦斯桶及打火機，並扣得上開瓦斯桶1個（已發還）及丙○○所有之打火機1個等物，丁○○○則由戊○○及丙○○之
    妻甲○○帶離現場，始未肇致公共危險及丁○○○死亡之結
    果。
二、案經被害人丁○○○告訴由彰化縣警察局員林分局報請臺灣
    彰化地方法院檢察署檢察官偵查起訴。
    理  由
壹、程序部分：
    按被告以外之人於偵查中向檢察官所為陳述，除顯有不可信
    之情況者外，得為證據，刑事訴訟法第159條之1第2項定有
    明文。偵查中對被告以外之人（包括證人、鑑定人、告訴人
    、被害人及共同被告等）所為之偵查筆錄，或被告以外之人
    向檢察官所提之書面陳述，性質上均屬傳聞證據。惟現階段
    刑事訴訟法規定檢察官代表國家偵查犯罪、實施公訴，依法
    其有訊問被告、證人及鑑定人之權，證人、鑑定人且須具結
    ，而實務運作時，檢察官偵查中向被告以外之人所取得之陳
    述，原則上均能遵守法律規定，不致違法取供，其可信度極
    高，職是，被告以外之人前於偵查中已具結而為證述，除反
    對該項供述得具有證據能力之一方，已釋明「顯有不可信之
    情況」之理由外，不宜以該證人未能於審判中接受他造之反
    對詰問，即遽指該證人於偵查中之陳述不具證據能力。且所
    謂不可信性情況，法院應審酌被告以外之人於陳述時之外在
    環境及情況，例如：陳述時之心理狀況、有無受到外力干擾
    等，以為判斷之依據。本件證人甲○○、戊○○、丁○○○
    於檢察官偵查中，以證人之身分陳述，經告以具結義務及偽
    證處罰後，於命證人朗讀結文後具結，其係於負擔偽證罪之
    處罰心理下證述，並以具結擔保其供述之真實性，又無受其
    他不當外力干擾之情形，其等未曾提及檢察官在偵查時有不
    法取供之情形，依上說明，其等於偵查中之證言自具有證據
    能力。
貳、實體部分：
一、訊據上訴人即被告丙○○（下稱被告）固坦承於上揭時、地
    持小桶裝瓦斯桶，開啟瓦斯旋鈕噴灑丁○○○全身，並拿打
    火機接連點火4至5次欲點燃瓦斯，對丁○○○出言恫嚇之事
    實，惟矢口否認涉有殺人未遂之犯行，辯稱：「伊係因酒後
    情緒受刺激，才持1桶瓦斯桶故意讓火點不燃，且瓦斯桶內
    已經沒有瓦斯，伊僅欲嚇唬丁○○○」云云；被告在原審之
    辯護人則為被告辯護稱：「被告於著手殺人行為階段，即因
    廣場風大打火機無法點燃，且被害人就醫後並無大礙，足認
    被告之行為無法致人於死，應屬不能犯」等語；被告在本院
    之辯護人為被告辯護稱：被告沒有殺害丁○○○的動機，被
    告所為應僅成立恐嚇罪等語。經查：
  (一)證人即告訴人丁○○○於偵查中證稱：被告確有開啟瓦斯桶
    噴灑伊全身，並自其身上取出打火機點火數次，在現場對伊
    恫稱要將伊燒死等語（見偵查卷第38頁）；證人丁○○○於
    原審審理時證稱：被告在三合院神明廳（舜天堂）外拿瓦斯
    噴伊約5至6分鐘，伊有聞到瓦斯異味，被告還說燒死自己的
    叔叔不可以，燒嬸嬸沒有關係，被告有拿打火機點火3、4次
    ，但未點燃等語（見原審卷第92頁背面至94頁）；證人甲○○（即被告之配偶）於偵查中證稱：被告確有開啟瓦斯桶噴
    灑丁○○○全身，並自其身上取出打火機點火4、5次，在現
    場對丁○○○恫稱要將其燒死，且提及不會燒死戊○○，只
    會燒死丁○○○等語（見偵查卷第39頁）；證人甲○○（即
    被告之配偶）於原審審理時亦證稱：被告喝酒回家，聽到叔
    叔及嬸嬸回來的聲音，就從房子後面出來到前廳，開啟拜拜
    用的瓦斯桶，伊在房子裡聞到瓦斯味就跑出來，看見被告自
    背後對伊嬸嬸身上噴瓦斯，還說叔叔是自己人，嬸嬸不是自
    己人可以燒，被告是一面噴瓦斯一面講，被告有點打火機幾
    次，可能因為風勢大未點燃等語（見原審卷第95至97頁）；
    再證人戊○○於偵查中證稱：被告確有開啟瓦斯桶噴灑我太
    太（丁○○○）全身，並自其身上取出打火機點火4、5次，
    在現場對我太太恫稱要將其燒死等語（見偵查卷第38至39頁
    ）；證人戊○○於本院審理時證稱：「（問：96年5月21日
    那天8點20分左右，有發生何事？）我回家後，我跟我太太
    在家裡面看電視，我聽到外面瓦斯桶碰撞發出的聲音，然後
    我太太出去外面看，我沒有出去，我聽到外面吵吵鬧鬧，我
    就出去外面看，我看到丙○○拿著一個小桶的瓦斯桶，開瓦
    斯桶要噴我太太，我有聽到瓦斯桶打開的聲音，我有聽到瓦
    斯桶絲絲的聲音，．．．我看到被告拿瓦斯桶噴灑我太太，
    應該有噴灑到我太太，被告拉住我太太，拿瓦斯桶噴灑我太
    太。」、「（問：被告有拉你太太？）有，有拉又對她噴灑
    瓦斯。」、「（問：被告拉你太太哪裡？）拉她的肩膀拉住
    噴灑她的腳部。」、「（問：你是否親眼看到被告點打火機
    的動作？）我有看到。」、「（問：當時有無看到被告拿打
    火機？）確實有。」、「（問：有無看到被告拿打火機後有
    點打火機的動作？）有，有卡卡卡打火的聲音。」、「（問
    ：點幾下打火機？）大概四、五下。」、「（問：你剛剛說
    被告有拿瓦斯噴你太太，噴你太太哪個部位？）噴我太太胸
    部以下，但是我可以肯定臉部沒有。」、「（問：被告有無
    在現場說要燒死你太太這句話？）有，而且他說要同歸於盡
    。」等語（見本院卷第42至44頁）；證人乙○○於本院審理
    時證稱：伊出來時，丁○○○身上瓦斯味道很濃等語（見本
    院卷第46頁）。互核上開證人證述之案發經過情節均大致相
    符，亦有被告案發當日呼氣酒精濃度測試表1紙在卷可參（
    見偵查卷第23頁），及扣案之瓦斯桶、打火機可資佐證，足
    認被告確有漏逸瓦斯氣體，致生公共危險，並有持打火機欲
    點燃噴灑在告訴人丁○○○身上瓦斯之行為，應堪認定。
  (二)按殺人之決意，乃行為人主觀之決意，其主觀之決意，透過
    行為而外顯。行為人以外之人，可經由其外顯之行為，包括
    其準備行為、實施行為及事後之善後行為，綜合判斷而得探
    知，亦即應審酌當時情況，視其下手之輕重、加害之部位等
    ，以為判斷之依據。被告於警詢中供稱：當天伊與丁○○○
    口角衝突，伊就將瓦斯開啟並拿起一只打火機，打火卻打不
    著，警方到達就將瓦斯關掉等語（見偵查卷第5頁），被告
    於偵查中供稱：伊確實有取出打火機點火數次欲引燃，惟並
    未點著等語（見偵查卷第38頁），本件被告確於上揭時地開
    啟瓦斯桶，衡諸常情，該瓦斯桶內存有瓦斯，一經開啟，瓦
    斯即會漏逸瀰漫於空氣中，如驟遇火星，均足以引燃甚或發
    生爆炸，在場人之生命、身體及財產安全，無一能保，此為
    眾所周知之事實，況本件案發地點雖係屋外前庭，然與房屋
    緊鄰相接，且堆置滿紙箱等易燃雜物，有證人甲○○當庭繪
    製之現場圖1紙及現場照片2張在卷可參（見原審卷第103頁
    、偵查卷第24頁），其危險甚於開闊屋外空地，且參酌證人
    丁○○○、戊○○證稱確實有聽到瓦斯開啟後所發出之「嘶
    嘶」聲響及瓦斯臭氣，證人丁○○○、甲○○、戊○○亦均
    有聽見被告使用扣案打火機點燃聲響乙節，足徵被告於上揭
    時、地開啟瓦斯後，確實有以扣案打火機點火之行為，客觀
    上顯見其已著手實施漏逸氣體行為及殺人之構成要件行為，
    且被告年逾50歲，對上開行為足以毀屋殺人，豈有不知之理
    ？被告猶不顧而為之，且參諸證人丁○○○、甲○○均證稱
    被告一邊點燃打火機一邊說要用瓦斯燒死嬸嬸一節，足認被
    告於為上揭犯行之際，主觀上確具有漏逸瓦斯氣體及殺人之
    犯意至明，被告否認有殺人之犯意，自不足採信。至其後幸
    經證人甲○○、戊○○等人及員警據報前往現場阻止，方未
    引燃瓦斯甚而爆炸，而未生殺害告訴人丁○○○生命之結果
    ，應屬未遂。
  (三)次按所謂「致生公共危險」，固以實際上須有具體危險之發
    生為要件，而屬具體的危險犯；然其具體危險之存否，仍應
    依社會一般之觀念，客觀的予以判定（最高法院74年度臺上
    字第3958號判例要旨可參）。查漏逸瓦斯可能使嗅聞者中毒
    死亡或因瓦斯遇火花引發爆炸而起火造成他人死亡之情，為
    眾所周知之情，且依上開證人丁○○○、甲○○證述之情節
    ，被告漏逸瓦斯之時間長達5至6分鐘，現場及甲○○居住之
    屋內均能嗅聞到瓦斯味等客觀情節，揆諸前開說明，參酌社
    會一般觀念，被告於打開瓦斯開關漏逸瓦斯之行為，顯已達
    致生公共危險之程度，而非如被告或辯護人辯稱瓦斯桶內剩
    餘瓦斯數量非多，不足致生公共危險，渠等所辯尚難採信。
  (四)再按刑法上「不能未遂」與「普通未遂」之區別，係以不能
    發生犯罪結果之行為有無危險而定，此乃客觀上之事實問題
    ，與行為人主觀之認識無涉，故該條所指之危險，當指客觀
    之危險而言，其有無須就行為當時所存在之客觀具體事實決
    定之，是以不能發生犯罪結果之行為，尚須在客觀上對於行
    為所侵害之行為客體，並不存在危險者，始可成立不能犯。
    倘行為人雖於行為之始受限於障礙事由而未能遂行犯罪，然
    此障礙可由行為人立即加以排除，或行為客體之未受侵害係
    因行為人隨機選擇所致，實則仍身處危險威脅之中，此時該
    等犯罪行為客觀上自仍具有相當之危險性，而無適用刑法不
    能未遂犯規定之餘地。查本件被告開啟瓦斯開關，向告訴人
    丁○○○噴灑瓦斯，並持打火機數次點火，雖因案發現場風
    勢強大或因其施力情況，幸未點燃，使告訴人丁○○○得倖
    免於死，然如經被告持續點火，未嘗不能將告訴人丁○○○
    殺害，是以被告點燃打火機引燃瓦斯之殺人行為，客觀上自
    仍具有危險性，縱其未生死亡之結果，亦係外界障礙事由偶
    然介入所致，應屬普通未遂，自無從依不能未遂之規定而邀
    寬典，併予敘明。
  (五)另按行為時因精神障礙或其他心智缺陷，致不能辨識其行為
    違法或欠缺依其辨識而行為之能力者，不罰。行為時因前項
    之原因，致其辨識行為違法或依其辨識而行為之能力，顯著
    減低者，得減輕其刑，刑法第19條定有明文。本件經原審囑
    託行政院衛生署草屯療養院對被告為精神鑑定結果，認被告
    有酒精濫用的情形，惟無重大精神疾病之證據。犯案時之精
    神狀態，應未達刑法第19條所謂「行為時因精神障礙或其他
    心智缺陷，致不能辨識其行為違法或欠缺依其辨識而行為之
    能力者」或「因前項之原因，致其辨識行為違法或依其辨識
    而行為之能力，顯著減低者」之情形，此有行政院衛生署草
    屯療養院96年10月25日草療精字第8418號函檢附之精神鑑定
    報告書1份附卷可稽（見原審卷第49至51頁），參酌被告於
    行為時猶能對告訴人丁○○○恫嚇稱：「叔叔（指戊○○）
    是自己人不能燒，嬸嬸（丁○○○）可以燒死」等語，足認
    被告於案發當時之精神狀態應與一般常人無異，具有辨識其
    行為之能力，則其行為時並無因精神障礙致不能辨識行為違
    法或欠缺依其辨識而行為之能力之情形，自無從依刑法第19
    條第2項之規定減輕其刑。
  (六)綜上所述，本案事證明確，被告漏逸瓦斯致生公共危險及殺
    人未遂犯行均堪予認定。
二、核被告所為，係犯刑法第177條第1項漏逸瓦斯氣體致生公共
    危險罪及同法第271條第2項、第1項殺人未遂罪，亦屬家庭
    暴力防治法第2條第2款所定之家庭暴力罪，惟因家庭暴力防
    治法之上開條文並無罰則規定，是以此部分犯行應僅依刑法
    殺人未遂罪之規定予以論罪科刑，附此敘明。被告以一漏逸
    瓦斯氣體行為，同時著手殺人行為而未遂，為想像競合犯，
    應從一重之殺人未遂罪論處。起訴書雖漏未論究前開漏逸瓦
    斯氣體致生公共危險罪，惟此部分業經原審蒞庭實施公訴之
    檢察官當庭補充敘明（見原審卷第91頁背面），且與起訴之
    殺人未遂罪部分有裁判上一罪之關係，本院自得併予審究。
    被告基於殺人之犯意，已著手殺人行為之實施，僅未達到告
    訴人丁○○○死亡之結果，其未遂型態既非不能未遂犯，應
    依刑法第25條第2項規定，按既遂犯之刑度減輕其刑。
三、原審認被告犯行事證明確，因而適用刑事訴訟法第299條第1
    項前段，刑法第177條第1項、第271條第2項、第1項、第25
    條第2項、第55條等規定，並審酌被告與告訴人丁○○○係
    嬸姪關係，竟僅因阻塞出入通道細故，即起殺機，欲引燃瓦
    斯致丁○○○於死，幸經制止始未釀成巨災，足見其性情乖
    戾，惡性非輕，又其犯後飾詞否認犯行，不願坦然面對其犯
    行，態度並非良好，惟念其已與告訴人丁○○○達成和解，
    有和解書1紙在卷可按（見原審卷第38頁），告訴人丁○○○於原審亦表明願原諒被告等一切情狀，量處有期徒刑5年6
    月，以示懲戒。又證人丁○○○、甲○○、戊○○於偵查中
    均證稱：被告自其身上取出打火機點火數次等語，足認扣案
    之打火機1個，係被告所有供其犯本案殺人未遂罪所用之物
    ，原審依刑法第38條第1項第2款之規定併予宣告沒收，並無
    不合。又同日查扣之瓦斯桶2個（按其中1個非供被告犯罪所
    用），為被告上址住處神明廳所用，並非被告所有，且業經
    發還證人戊○○領回，不予宣告沒收。核原審認事用法核無
    違誤，量刑亦屬妥適。又量刑之輕重係屬事實審法院得依職
    權自由裁量之事項，茍已斟酌刑法第57條各款所列情狀而未
    逾法定刑度，即不得遽指為違法。且在同一犯罪事實與情節
    ，如別無其他加重或減輕之原因，下級審法院量定之刑，亦
    無過重或失輕之不當情形，則上級審法院對下級審法院之職
    權行使，原則上應予尊重（最高法院85年度台上字第2446號
    判決參照）。本件被告因犯本罪雖未達殺人之結果，惟告訴
    人丁○○○之身心因此受有驚嚇，本件原審判決於判決理由
    中已敘明審酌被告犯罪之動機、犯後之態度，已與告訴人丁○○○達成和解等一切情狀，始量處有期徒刑5年6月，本院
    認原審法院就本件被告之量刑，已審酌被告犯罪之手段，被
    告素行及其犯罪後態度等一切情狀，符合刑罰之目的；參酌
    殺人未遂罪之法定刑度，則原審判決之量刑尚無過重情形，
    本院認為亦無不當之處，被告上訴意旨否認有殺人之犯意及
    認原判決所量處之刑度過重，難予採取，此外，被告在本院
    又未提出其他有利之證據，其上訴並無理由，應予駁回。
四、末按刑法第59條之得酌量減輕其刑者，必須犯罪另有特殊之
    原因與環境等情，而在客觀上足以引起一般同情，認為即予
    宣告法定最低度刑其猶嫌過重者，始有其適用；至於犯罪之
    動機、犯罪之手段或犯罪後之態度等情狀，僅可為法定刑內
    從輕科刑之標準，不得據為酌量減輕之理由（參照最高法院
    91年度臺上字第733號判決意旨），本院審酌辯護人辯稱被
    告雖有輕度智能障礙，及告訴人丁○○○並未受有任何危險
    或損害等情節，核與刑法第59條之規定並不相符，自不予酌
    減其刑。
五、被告於本院聲請再傳訊證人丁○○○、甲○○，本院審酌證
    人丁○○○、甲○○於原審審理中，業經到庭結證明確，並
    於原審審理中賦予被告反對詰問及適當辯解之機會，自無一
    再重複傳喚證人丁○○○、甲○○就已明白之同一事實作證
    及對質之必要，併此敘明。
據上論斷，應依刑事訴訟法第368條，判決如主文。
本案經檢察官庚○○到庭執行職務。
中    華    民    國    97    年    4     月    9     日
            刑事第十一庭  審判長法  官  陳  朱  貴
                                法  官  郭  同  奇
                                法  官  胡  文  傑
上列正本證明與原本無異。
如不服本判決應於收受送達後十日內向本院提出上訴書狀，其未
敘述上訴之理由者並得於提起上訴後十日內向本院補提理由書（
均須按他造當事人之人數附繕本）。
                                書記官   蔡  嘉  萍
中    華    民    國    97    年    4    月      9   日


司法院資訊處製作；財團法人民間司法改革基金會備份。
